行　政　法　院　判　決　　　　　　　　　　　　　　八十八年度判字第六二四號
　　原　　　告　協禧電機股份有限公司
　　代　表　人　甲○○
　　訴訟代理人　林鎰珠律師
　　被　　　告　經濟部智慧財產局（原經濟部中央標準局）
右當事人間因新型專利異議事件，原告不服行政院中華民國八十七年七月十日台八十
七訴字第三四八○三號再訴願決定，提起行政訴訟。本院判決如左︰
　　主  文
原告之訴駁回。
　　事  實
緣本件關係人建準電機工業股份有限公司於民國八十五年八月九日以其「超薄短小型
散熱風扇馬達之改良構造」係定子線圈由單一線圈組成，二端接點受交互電路控制，
互成正、負極性之變化，使內部之電流成正反交互導通，以驅動馬達轉子轉動等情，
向被告申請新型專利，經被告編為第00000000號審查，准予專利。公告期間
，原告以本案係習知技術之簡單轉用，為熟習此項技術者所能輕易完成，未具增進功
效，有違專利法第九十七條、第九十八條第一項第一款、第二款及第二項規定云云，
檢附第00000000號「組合式鐵心線圈之改良結構」新型專利案（以下稱引證
一）說明書影本、東芝公司西元一九八九年「馬達控制及驅動ＩＣ系列」資料手冊及
部分中譯本（以下稱引證二），對之提起異議。案經被告審查，為本案異議不成立之
審定，發給八十六年八月二十日（）台專（判）○四○二○字第一三二八一六號專
利異議審定書。原告不服，提起訴願、再訴願，遞遭決定駁回，遂提起行政訴訟。茲
摘兩造訴辯意旨如次：
原告起訴意旨略謂︰一、由專利法第九十七條、第九十八條第二項之規定可知，如被
異議案為習知技術、構造之單純組合或簡單轉用，仍然不符新型專利之進步性要求，
依法並應撤銷其不當暫准之專利權，第查：(一)查被異議案係關於一種超薄短小型散熱
風扇馬達之改良構造，其主要專利特徵為馬達之定子線圈（1） 係由單一線圈組成，
該單一線圈之兩端接點（11)(12)受交互電路(2)控制，使線圈兩端互成正、負極性之
變化，形成單一線圈內部之電流係成正反交互導通，以驅動馬達轉子轉動。又被異議
案在其申請專利範圍附屬項中進一步界定：前述交互電路係由兩組交互導通的電晶體
組群所構成，馬達之定子線圈係連接於同時導通的兩只電晶體之間，該兩組電晶體組
群交互導通時，可促使線圈內部電流正反向交互流通，且此交互電路係可予以製成IC
晶片者。惟前述被異議案之主要專利特徵已為申請在先並核准專利之證據二（即引證
一，下同。申請第00000000號「組合式鐵心線圈之改良結構」新型專利案）
及證據三、四（即引證二，下同。東芝公司一九九二年「馬達控制驅動IC系列」資料
手冊）所揭露，由此足證被異議案僅為習知技術之單純轉用、集合，並不具進步性，
進而亦不符新型專利要件。(二)次查由再訴願決定機關駁回再訴願之理由可明顯看出，
再訴願決定機關與原決定、被告採相同見解，指被異議案主要專利特徵包括有一單組
線圈及一使前述單組線圈內部產生電流正反向交互流通之交互電路，而證據二僅揭露
前者之單組線圈，未揭露後者之交互電路，證據三、四則僅揭露後者之交互電路，而
未揭露該電路利用於單組線圈。由此可明顯看出，再訴願決定、原決定及被告均認定
證據二及證據三、四僅分別揭露被異議案主要特徵的二分之一，故認定證據二及證據
三、四未能各自完全揭露被異議案之所有專利特徵，乃認定其不具證據力，並為異議
不成立之處分。惟再訴願決定、原決定及被告之前述認知顯已出現嚴重謬誤，根據被
告發行「專利審查基準」中有關新型進步性之判斷原則指出，進步性判斷得組合二個
或二個以上之先前技藝或專利文獻與新型進行比對，如新型得輕易由先前技藝或專利
文獻組成，應認定為不具進步性。因此，原告將證據二及證據三、四組合後與被異議
案進行比對，顯然符合前述審查基準所訂原則，於法於理均無不合，反觀再訴願決定
、原決定及被告卻將證據二及證據三、四個別與被異議案進行比對，顯然有違前述審
查基準所訂原則，由此可見，再訴願決定、原決定及被告對於被異議案之進步性判斷
未能依照「專利審查基準」所訂原則施行，其所為再訴願決定、原決定及原處分自屬
違法，依法應予以撤銷，重新審酌。有關原告之前述主張事實，謹進一步詳述如后，
以利於大院之判決。(三)按被告原指證據二公告日晚於被異議案之申請日之後，且其內
容僅揭露一種單線圈之鐵心線圈，與被異議案屬不同物品，故不足認定為相同。由於
是項認定並不合理，原告於提起訴願時，曾援引被告（）台專（判）04020 字第一
二六○九○號及（）台專04024 字第一三二九二七號異議審定書，其審定理由係分
別以一般線圈否定馬達線圈之進步性，或以馬達線圈否定一般線圈之新穎性，原告即
藉此主張被告認定被異議案之馬達線圈與證據二鐵心線圈非屬相同物品之謬誤。原決
定機關作出決定後雖認定前述審定書為新證據，但對證據二之證據能力不再質疑，僅
謂證據二未揭露令線圈兩端互成正、負極性變化之特徵，合先陳明。由上述可知，原
決定、再訴願決定機關均認同證據二確已揭露有一單組線圈，至於認定其不具證據力
之理由在於證據二未揭露令線圈兩端互成正、負極性變化之特徵。又關於證據三、四
，被告係指其雖揭露一可控制馬達正轉、逆轉、停止以及煞車之IC，但未揭露被異議
案運用於單一線圈之特徵。由上述可知，被告認定被異議案主要專利特徵係由一「單
組線圈」及一使前述單組線圈內部產生電流正反向交互流通之「交互電路」，且指證
據二揭露有「單組線圈」，惟不見「交互電路」，證據三、四則只見「交互電路」，
未揭露「單組線圈」。經進一步歸納可發現，證據二及證據三、四經組合後即已完全
揭露被異議案之主要專利特徵。惟被告仍將證據二及證據三、四個別與被異議案進行
比對，並指稱其二者均未完全揭露被異議案之主要專利特徵，而認定其不具證據力，
惟如前揭所述，此一認定方式顯然不符「專利審查基準」訂定之判斷原則，如附件六
所示，係被告公開發行之「專利審查基準」有關新型進步性判斷之部分頁次影本，其
指出在新型「是否可輕易完成之判斷方式」上：(1)准予將二件或二件以上不同文獻之
全部內容或各文獻之部分內容、或同一文獻之各不同部分相互組合。(2)准予將先前技
術之各片斷部分相互組合。由上述可知，判斷新型之進步性，組合二件或二件以上的
不同文獻，係合於專利審查基準之原則與要求者，今經組合證據二及證據三、四既已
完全揭露被異議案之主要專利特徵，則依審查基準所訂原則，即應根據前述兩項方式
判斷被異議案是否可輕易完成，其判斷標準則視被異議案是否可產生某一新功效或顯
著功效增進。經參酌被異議案之實際內容可發現，其主要專利特徵僅須單純集合證據
二及證據三、四即可取得，如審查基準中對於集合或組合新型之定義差別為「組合新
型，係指將複數個既有之構成要件組合而成之新型而言。此種組合新型與集合新型不
同之處，在於組合新型可產生某一新功效或增進某種功效，為熟習該項技術者非能輕
易完成。至於集合新型，因未能產生某一新功效或增進某種功效，故為熟習該項技術
者所能輕易完成且未能增進功效者。」由上述可知，被異議案僅由證據二及證據三、
四之單純集合即可輕易達成，故應視為一「集合新型」，依法並不符新型專利要件。
又被異議案既可由證據二及證據三、四單純集合後構成，所達成功效仍為可預期者，
則依前述審查基準之規定，被異議案係運用習知技術可輕易完成而不具進步性。而根
據前述事實，被告尚認定被異議案與證據二及證據三、四相較仍具進步性，即有明顯
不當。(四)再查，證據三、四所揭示之型號為TA7291P/S馬達橋式驅動器（BRIDGE DRIV
ER）中，除於第162 頁顯示有相同於被異議案之「交互電路」的結構，而足以證明被
異議案之交互電路確為習知結構之外，於其他的各種跡象亦充份地顯示及可據以推知
電路圖中所驅動的馬達（M）極可能即為單線圈型式，如：(1)證據三於162頁所示電路
之右側僅有兩輸出端(OUT1)(OUT2)，兩輸出端更直接與馬達（M） 的兩端連接，由此
至少可得知該馬達（M）必然為兩端點之型式。(2)在同頁下方之正轉（CW） 以及反轉
（CCW）模式中，前述兩輸出端為互呈相反的極性（H、L），由此亦可充分顯示該顆I
C 係透過電流極性改變馬達的轉動方向。(3)在證據三之第160 頁上方之「特性」說明
中，顯示該型IC的輸出電流僅為1-2安培（TA7291P)以及0.4-1.2安培（TA7291S） ，
由於其平均輸出電流僅在一或○．四安培，此狀況更足以證明該IC係專供驅動小型直
流馬達者。由前述三點的分析可歸納該連接在證據三、四中之馬達為僅兩端點型式，
且為透過電源的極性變化而正、反轉操作以及為一種小型直流馬達，就以小型馬達而
論，熟習此項技術者應可思及可供驅動單線圈型式之風扇馬達，由此可見，被告僅以
個別證據之表面型態，即斷言證據三、四未揭露被異議案主要特徵，顯然無法取信於
人，且證據三、四內容中亦未限制使用馬達之型式，以一般常理加以判斷，即視同各
類馬達均屬可行，且因被異議案之單線圈型式實際上為沿用已久的鐵心線圈，經以整
體考量，更可證明被異議案充其量僅為兩習知結構之單純集合而已，並不具備進步性
。二、綜上所述，被異議案之單一線圈定子與習知鐵心線圈為相同結構，而其供驅動
單線圈之「交互電路」亦見揭露於證據三、四，在與證據三、四所揭露馬達控制電路
比對後，可證明被異議案僅為習知技術之單純集合，其為熟習該項技術者可輕易思及
者，而被告未視此一事實，逕自認定證據二、三均不具證據力，並為異議不成立處分
即有明顯違法，為此謹請大院詳加查核，並早日撤銷違法之再訴願決定、原決定及原
處分等語。
被告答辯意旨略謂︰一、本案「超薄短小型散熱風扇馬達之改良構造」其申請日期為
八十五年八月九日，異議證據二之申請日期為八十五年二月十三日，而公告日期為八
十六年一月十一日，故該證據二引證之第000000000號案，雖係申請在先並
核准專利，但僅可於本案與其相同時證明本案不具新穎性，其公告日期晚於本案申請
日，不足以證明本案係運用其技術或知識而不具有進步性，故即使證據二揭露本案特
徵之二分之一，亦難稱本案係證據二與證據三、四組合而不具進步性。二、異議證據
二只有在線圈部分由單一線圈組成與本案相同，但本案之單一線圈之二端接點受交互
電路控制，使線圈二端成正、負極性變化等，未見於該證據二中，故該證據二整體而
言仍與本案不同，不能證明本案不具新穎性，其不能證明本案不具進步性之情況與訴
願時之附件一、二不同。三、異議證據三、四之相關頁次中，只有一可控制馬達正轉
、逆轉、停止及煞車之IC，完全未揭露任何馬達定子線圈之構造，故不能據以斷定運
用此馬達控制IC作為驅動單組線圈為必然的結果，事實上訴願理由(四)末段亦承認該證
據三、四內容未限制使用馬達之型式，原告僅空言單線圈型式沿用已久，而無任何有
效之證據，實不能證明本案為兩習知結構之單純集合而不具進步性。四、綜上所述，
被告所為本案異議不成立之審定並無違法，本案原告之訴無理由，敬請駁回原告之訴
等語。
　　理  由
按稱新型者，謂對物品之形狀、構造或裝置之創作或改良，為專利法第九十七條所規
定。又公告中之新型，任何人認有違反專利法第九十七條至九十九條規定，而向專利
專責機關提起異議者，依同法第一百零二條第一項規定，除應備具異議書外，並應附
具證明文件；從而有無違反專利法規定之情事，依法應由異議人附具證據供查。本件
被告以引證一公告日期晚於本案申請日，其內容僅為一種鐵心線圈，與本案馬達定子
線圈之目的不同，不能僅因二者之線圈皆為兩端即認二者相同。引證二為可控制馬達
順轉、反轉、停止、煞住之ＩＣ，未揭露任何類似本案由單一線圈組成之定子結構，
引證資料均不足以證明本案不具新穎性及進步性，本案無違專利法第九十七條、第九
十八條第一項第一款、第二款及第二項規定，乃為本案異議不成立之審定。原告不服
，循序提起行政訴訟，主張：本案之單一線圈定子與習知鐵心線圈為相同結構，而其
供驅動單線圈之「交互電路」亦見揭露於引證二，在與引證二所揭露馬達控制電路比
對後，可證明被異議案僅為習知技術之單純集合，其為熟習該項技術者可輕易思及者
，而被告未視此一事實，逕自認定引證一、二均不具證據力，並為異議不成立處分即
有明顯違法云云。惟查本件於一再訴願程序中，經濟部為求慎重，曾將訴願書、再訴
願書連同相關卷證資料，函請財團法人工業技術研究院機械工業研究所囑託專家審查
及答辯結果認為：『1.．．．2.訴願理由一主要是稱：本案之交互電路方是本案之癥
結點所在．．．等云云。惟查，本案之技術在於將習用必需以二組線圈繞製之風扇馬
達定子線圈更改為由單一線圈繞製之定子線圈，但由於定子線圈所造成之磁場必需正
、負交變，方能使馬達轉動，因此採用二組交互導通之電晶體，以使線圈內之電流得
以正、反向交互流通，亦即將習用二相單流（two phases,unipolar） 之結構，修改
為單相雙流（single phase,bipolar）之結構，因此單一線圈繞製之定子線圈與交互
電路為本案實施必需同時具備之技術特徵，本訴願理由不足採信。3.訴願理由二主要
是稱．．．本案為習知鐵心線圈以及馬達控制IC之簡單轉用．．．等云云。然，異議
證據二為公告第二九六一○七號「組合式鐵芯線圈之改良結構」專利案，其中並未具
備本案線圈二端互成正、負極性變化之主要技術特徵，故異議證據二與本案應屬各自
不同之專利，而異議證據三、四為東芝公司一九八九年之「馬達控制及驅動IC系列」
資料手冊與其部份頁次之中譯本，其中雖揭露一可控制馬達正、逆轉及停止、煞車之
控制電路，但異議證據三、四並未揭露本案單一線圈繞製之定子線圈結構，因此異議
證據二、三、四皆不具證據力。4.另，訴願理由四所列舉附件一、二之另案異議審定
書所述之內容，僅述及定子線圈結構，並未明白揭示本案採用交互電路改變線圈電流
之特徵，且為訴願階段始提出，係屬新證據，自不得予以審究。本案訴願為無理。5.
綜上所述，本案原處分並無違誤，建議訴願應予駁回。』『1.．．．再訴願理由一、
二稱本案之單組線圈形式之定子線圈與已沿用多時之鐵芯線圈二者完全相同，且本案
之單線圈與交互電路二項構造，僅為該兩習知構造拼湊組合而已。惟查，本案係將單
組線圈與交互電路結合運用於風扇馬達之定子線圈，經由線圈內電流之正、負向交互
流通，使定子線圈造成正、負交變之磁場，而此一定子線圈磁場之交變，於風扇馬達
定子結構上，形成一旋轉磁場，方能使馬達轉動。因此若僅以單組線圈或交互電路，
皆無法形成造成風扇馬達轉動之旋轉磁場，本案之功效皆未見於傳統之單組線圈與交
互電路中，因此再訴願理由一、二不足採信。3.再訴願理由三稱就電學原理，異議證
據二之鐵芯線圈，亦可施加正、負極性變化之電流，單就本案之單組線圈而論，二者
為相同結構。然，本案雖亦使用單組線圈，然其技術特徵在於使風扇馬達定子結構上
，造成旋轉磁場，以使馬達轉動，因此異議證據二並未揭露本案之技術特徵，再訴願
理由三亦不足採信。4.再訴願理由四稱異議證據三、四所揭示之馬達橋式驅動器及其
相關之操作模式說明，可知其所驅動之馬達為二端點型式，且為透過電源極性變化而
正、反操作，以及為一種小型直流馬達，亦應可供驅動單線圈形成之風扇馬達。惟查
，異議證據三、四為一透過改變電流方向，以改變馬達轉動方向之電路構造，本案所
使用雖為相似之交互電路，但其技術手段在於使風扇馬達之單組定子線圈產生交變磁
場，以於定子結構上形成一旋轉磁場，造成馬達轉動，而非改變馬達轉動方向，此外
若僅就異議證據三、四，僅可得知可供驅動單線圈形式之馬達，卻無法得知本案定子
線圈之結構，因此異議證據三、四不具證據力。5.綜上所述，本案原處分並無違誤，
建議再訴願予以駁回。』各等語。此有該所八十六年十一月十八日（八六）工研機審
字第一一八四號及八十七年三月二十四日（八七）工研機審字第○三○○號各函檢附
之審查意見書、答辯意見書附訴願卷可稽。核其審查及答辯之意見與被告及一再訴願
決定機關之認定並無二致。而該所為我國機械工業之研究機構，對於機械工業之理論
及實務均具權威性，所為之審查意見具有鑑定性質，自屬客觀可信。從而，被告原處
分為本案異議不成立之審定及一再訴願決定遞予維持，均無違誤。原告起訴意旨，仍
執前詞資為指摘，難謂有理由，應予駁回。
據上論結，本件原告之訴為無理由，爰依行政訴訟法第二十六條後段，判決如主文。
中    華    民    國     八十八      年      三      月      十九       日
                    行 政 法 院 第 五 庭
                                審 判 長 評  事      廖  政  雄
                                         評  事      趙  永  康
                                         評  事      沈  水  元
                                         評  事      林  清  祥
                                         評  事      劉  鑫  楨
右  正  本  證  明  與  原  本  無  異
                                         法院書記官  陳  佩  玲
中    華    民    國     八十八      年      三      月      二十二     日
